【裁判字號】    90,易,1484
【裁判日期】    901017
【裁判案由】    妨害名譽
【裁判全文】
臺灣臺北地方法院刑事判決                          九十年度易字第一四八四號
    公  訴  人  臺灣臺北地方法院檢察署檢察官
    被      告  甲○○
    選任辯護人  涂又明
右列被告因妨害名譽案件，經檢察官聲請簡易判決處刑（八十九年度偵字第二三二一
八號），本院認為不宜以簡易判決處刑，而以普通程序審判，判決如左：
    主  文
甲○○無罪。
    理  由
一、公訴意旨略以：被告甲○○身為執業律師，在臺灣高等法院八十九年度重上字第
    一五七號端強實業股份有限公司（下稱端強公司），與中華電視股份有限公司（
    下稱華視）間侵權行為損害賠償事件中，擔任被告華視之訴訟代理人，於民國八
    十九年七月五日上午十時許，在臺灣高等法院第二十八法庭，公開審理該案件時
    ，因該案件之爭點為華視是否未經查證即報導端強公司之產品—安琪兒奶粉有蟲
    ，端強公司之代表人即告訴人丙○○，要求受命法官傳喚報導該事件之新聞主播
    李四端到庭說明，詎被告基於當場侮辱之犯意，指告訴人稱「你又不是陳進興，
    李四端先生為何要和你對質？」等語當眾施以侮辱，因認被告涉有公然侮辱罪嫌
    。
二、按犯罪事實應依證據認定之，無證據不得推定其犯罪事實；又不能證明被告犯罪
    者，應諭知無罪之判決，刑事訴訟法第一百五十四條、第三百零一條第一項分別
    定有明文。次按侮辱罪成立與否，應以對於個人在社會上所保持之人格及地位，
    因加害者之舉動，達於足以毀損其名譽之程度與否以定標準（大理院七年上字第
    一八七號判例參照）。又刑法第三百零九第一項公然侮辱罪，為故意犯，以行為
    人行為時有貶損他人人格、或毀損他人名譽之故意，為其成立要件，果行為人並
    無該項故意時，則不能逕以該等罪名相繩。
三、公訴人認被告有公然侮辱犯行，無非以「陳進興」之人，社會上人士對之多係負
    面評價，被告當庭對於端強公司之負責人比擬為比陳進興甚且不如，為抽象之謾
    罵，應屬公然侮辱，且法院公開審判之法庭，為不特定人或多數人得以在場旁聽
    ，屬不特定人或多數人得以共見共聞之狀況，被告在公開法庭，以「你又不是陳
    進興，李四端先生為何要和你對質」一抽象之事實辱罵被害人，符合刑法第三百
    零九條第一項之要件，又律師代理訴訟案件，為當事人之利益主張，係其職權，
    但仍應遵守法律相關規範，不得任意詆毀對造當事人，資為論據。
四、訊據被告固坦承於前揭時地為前揭言語，惟堅決否認有公然侮辱犯行，辯稱：其
    用意僅在強調沒有傳訊證人出庭的必要，屬訴訟上攻擊防禦之表達，並無侮辱告
    訴人的意思，被告為保護委託人之合法權益，並避免拖延訴訟，認無傳訊證人到
    庭對質之必要，以譬喻之方式陳述意見，依刑法第三百十一條第一款規定，應屬
    不罰，且被告是說「你不是陳進興」，而非指「你是陳進興」，難認為侮辱；又
    關於人之姓名，本不具有善、惡性，不得作為價值評價之標準，與告訴人名譽無
    涉，況「陳進興」究指何人，尚有疑義，亦非社會人士對之皆係負面評價等語。
五、經查：
（一）查告訴人係端強公司之負責人，主張華視新聞未經查證即報導端強公司之產品
      安期兒奶粉有蟲，嚴重影響端強公司之信譽形象，而對華視提起侵權行為損害
      賠償之民事訴訟，經臺灣高等法院以八十九年度重上字第一五七號受理在案，
      於八十九年七月五日上午十時許，在臺灣高等法院第二十八法庭，公開行準備
      程序，告訴人、被告（即華視之訴訟代理人）及乙○○（旁聽者）均在場，於
      受命法官諭知改期後，告訴人聲請傳喚報導該事件之華視新聞主播李四端到庭
      說明，被告隨即公開陳稱：「你又不是陳進興，李四端先生為何要和你對質？
      」等語，此為告訴人及被告所自承（告訴人部分見偵查卷第一至三頁之告訴狀
      、第二十七頁反面之訊問筆錄本院九十年度簡字第二四四○號刑事卷《下稱本
      院卷第一冊》第三十至三十一頁之訊問筆錄，本院九十年度易字第一四八四號
      刑事卷《下稱本院卷第二冊》第二十二至二十三頁之審判筆錄。被告部分見八
      十九年度他字第二七二八號偵查卷《下稱偵查卷》第二十六頁反面之訊問筆錄
      ，本院卷第一冊第三十一、三十三頁之訊問筆錄，本院卷第二冊第二十二頁之
      訊問筆錄），且經證人乙○○結證屬實（見偵查卷第二十七頁之訊問筆錄，本
      院卷第一冊第三十二頁之訊問筆錄）。
（二）被告於上開民事案件之準備程序期日，公開表示：「你又不是陳進興，李四端
      先生為何要和你對質？」等語，客觀上足使一般人可立即聯想涉犯白曉燕擄人
      勒贖案之陳進興，乍聽之下，雖使告訴人主觀上有不舒服之感受，然細譯其內
      容，被告係稱「你又『不是』陳進興」，顯非將告訴人比喻為白案之陳進興，
      亦未將告訴人與白案之陳進興過去所為之犯行相提並論，均不足以造成一般人
      對告訴人品格、道德之懷疑而貶損其評價，自非屬侮辱之範疇，且被告立於訴
      訟代理人之地位就告訴人傳訊證人之聲請表示意見，其用詞遣字雖未經深思熟
      慮，惟其目的非在貶抑告訴人之人格或社會地位，是難認被告有毀損告訴人名
      譽之故意。
（三）綜上所述，被告所辯，堪以採信。此外，復查無其他積極證據足資證明被告涉
      有何之公然侮辱犯行，不能證明被告犯罪，自應為被告無罪判決之諭知。
據上論斷，應依刑事訴訟法第四百五十二條、第三百零一條第一項前段，判決如主文
。
中      華      民      國      九十      年      十      月    十七    日
                                      臺灣臺北地方法院刑事第一庭
                                          法  官  蔡惠如
右正本證明與原本無異。
如不服本判決，應於判決送達後十日內，向本院提出上訴狀。
                                          書記官  彭雅慧
中      華      民      國      九十      年      十      月    十八    日


司法院資訊處製作；財團法人民間司法改革基金會備份。
